【裁判字號】    92,簡上,22
【裁判日期】    920530
【裁判案由】    竊佔
【裁判全文】
臺灣屏東地方法院刑事判決                          九十二年度簡上字第二二號
    上  訴  人  臺灣屏東地方法院檢察署檢察官
    被      告  乙○○
右被告因竊佔案件，不服本院九十一年度簡字第十五號中華民國九十二年一月二十八
日刑事簡易判決（起訴案號九十一年度偵字第六五七九號），提起上訴，本院第二審
合議庭判決如左：
    主  文
原判決撤銷。
乙○○意圖為自己不法之利益，而竊佔他人之不動產，處拘役肆拾日，如易科罰金，
以參佰元折算壹日。
    事  實
一、乙○○有傷害、搶奪前科，素行不佳，明知坐落屏東縣獅子鄉○○段六三七地號
    土地屬於行政院原住民委員會所有並由屏東縣獅子鄉公所代為管理，而該址前曾
    遭人竊佔並興建龍峰寺及土地公廟各一座，於民國（下同）八十四年年底許，經
    屏東縣政府以違建拆除之，乙○○竟意圖為自己不法之利益，自八十六年某月間
    起，見原龍峰寺及土地公廟之管理人已離去占有多時，而屏東縣獅子鄉公所管理
    人員疏未看管之際，乃私自占地面積○點○○一七公頃以修整土地公廟一座，並
    自任管理人，準備香及紙錢供信徒拜拜並收取香油錢，嗣於九十一年八月十二日
    因龍峰寺之原管理人丙○、葉德茂二人之檢舉而知悉上情。
二、案經丙○、葉德茂之告發由臺灣屏東地方法院檢察署檢察官偵查起訴，並經本院
    改以簡易判決處刑。
    理  由
一、訊據被告乙○○於本院審訊時矢口否認有何竊佔犯行，辯稱：「該土地公廟在民
    國七十年間與上方之龍峰寺一起築成，但因與龍峰寺都是佔用政府的地，在八十
    四年、八十五年左右，龍峰寺被屏東縣政府拆除，但下方的土地公廟沒有被全部
    拆除，伊僅是去整理土地公廟供信徒膜拜而已，並非伊在八十六年間重新建築，
    而且伊也無全天都在該土地公廟內或居住該處，只是會去清潔整理，提供紙錢及
    香讓民眾拜拜而已」云云。
二、惟查，右揭事實，業經被告於偵查中坦承：「那間廟是我私人蓋的，不屬於龍峰
    寺」等語不誨，（偵查卷十二頁），核與證人甲○○於偵查時證稱：「在七十六
    年間就有該土地公廟了，那是龍峰寺的，然後在八十六年間乙○○又將土地公廟
    重蓋，由林某收取該廟香油錢」等語，以及告發人丙○於偵查及原審審訊時供述
    ：「被告在龍峰寺之下方私建一座土地公廟，收取香油錢」之情節相符，互核無
    訛，並有現場照片、枋寮地政事務所九十二年四月十五日土地複丈成果圖、行政
    院原住民委員會九十一年十一月十八日原民地字第0910003194號函在卷足考，雖
    證人甲○○於本院訊問時改稱：「龍峰寺最早是七十五年是由一個陳金水蓋建的
    ，當時也有蓋建土地公廟，當時就有寺廟登記。土地公廟是在龍峰寺的廟埕下方
    。龍峰寺在八十四年到八十五年間被拆除，土地公廟是鐵架蓋鐵皮頂的，當時有
    被怪手打歪，我們管理委員會就將之扶正，當時土地公廟並沒有拆除，我們扶正
    之後，整理然後拜拜，之後，也沒有人去整建翻修。龍峰寺拆除之後，於八十九
    年申請到建照之後，有重建，土地公廟也沒有改建，仍然維持原狀。土地公廟是
    委員會蓋建的，不是被告乙○○蓋的，九十年我擔任主任委員時請被告擔任龍峰
    寺總幹事，他才開始打理那土地公廟」等語。經本院詢證人何以與偵查中證述不
    一時，證人甲○○則稱：「我當時沒有說是被告蓋的，我只是說土地公廟被怪手
    撞歪，他將之扶正而已，並不是他又重新蓋建」（見本院九十二年五月十九日筆
    錄）。觀證人於本院同日之證詞，一說「鐵架蓋鐵皮頂的土地公廟在被怪手打歪
    時是管理委員會將之扶正」，經本院質疑其供詞何以與偵查時供述不符時，則改
    稱「被告是將之扶正」，然此又與其同日所稱之「是我們管理委員會將之扶正，
    被告是九十年時才開始打理那間土地公廟」之供詞不盡相符，更與被告所稱：「
    伊在八十六年以後因不忍心土地公廟凌亂，所以開始整理提供香及紙錢給信徒拜
    拜」等語之供述，在時間點上，二人之供詞亦有不符，是證人事後所證應屬迴護
    被告之詞，仍以其偵查中之供詞為可採。查上開土地公廟雖然最初係於七十六年
    左右與龍峰寺一併建成，當時並非是被告所建，但既經屏東縣政府將該所有寺廟
    違建拆除，有拆除當時之照片在卷為憑，觀該照片所示，龍峰寺及原土地公廟之
    占有人在上開廟宇被拆除後，無論是全部拆除或部分拆除而已，所有權人或管理
    人既有實際之拆除行動，顯有主張所有權或管領權之意思而實際將該土地收回並
    排除其他人非法占有之狀態，原龍峰寺及土地公廟之占有人亦已放棄其占有而離
    去，被告趁原占有人脫離其佔有而所有權人或管領人不注意之際，於八十六年許
    將土地公廟重先整理並支配之，未得土地所有人之同意，不論是為自己之利益（
    收取香油錢）或為大眾（第三人）之利益（供信徒膜拜），顯應構成刑法第三百
    二十條第二項之竊占罪，又被告雖稱只是去整理準備紙錢及香，沒有居住該處云
    云，然刑法第三百二十條第二項之竊占罪，既係以意圖為自己或第三人不法之利
    益，而竊占他人之不動產為其構成要件，則已完成竊占之行為時，犯罪即屬成立
    ，與有無實際居住並無關聯，被告事後所辯，顯為卸責之詞，不足採信，其犯行
    可以認定。
三、核被告所為，係犯刑法第三百二十條第二項、第一項之竊佔罪。被告行為後，刑
    法第四十一條業已修正，並於九十年一月十日經總統公布，於九十年一月十二日
    生效，茲比較新舊法之結果，其中修正前第四十一條「犯最重本刑為三年以下有
    期徒刑以下之刑之罪，而受六月以下有期徒刑或拘役之宣告，因身體、教育、職
    業或家庭之關係，執行顯有困難，得以一元以上三元以下折算一日，易科罰金」
    之規定，已經修正之新法擴大得易科罰金之範圍，凡「所犯最重本刑為五年以下
    有期徒刑以下之刑之罪」，符合前開與修正前相同之其他要件下，即得易科罰金
    ，是適用新法即對被告原所犯最重本刑為有期徒刑五年以下之刑之罪者，使其有
    易科罰金之適用，對被告而言，自較有利，依刑法第二條第一項前段之規定，應
    適用裁判時之新修正後刑法第四十一條第一項規定。爰審酌被告有事實欄所載之
    前科，素行不佳，竊用國有土地時間長達五、六年之久，估念其占地面積不廣，
    且為了供信徒膜拜，犯罪動機尚非不佳，於原審調查時承諾將自行拆除土地公廟
    然迄今尚未拆除等，及其犯罪之動機、目的、手段及所生危害程度等一切情狀，
    量處如主文所示之刑，並諭知易科罰金之折算標準。
四、原審以被告所犯竊佔罪事證明確，予以論罪科刑，固非無見。惟查：原審以被告
    已拆除違建之土地公廟，認被告犯後態度良好因而諭知有期徒刑四月並予以緩刑
    之寬典，然查被告尚未拆除上開違建物，有系爭照片在卷為憑，原審認為被告已
    經拆除系爭違建物，其認定事實即有違誤，又原審就被告竊佔面積亦無加以測量
    ，僅概括認定為屏東縣獅子鄉○○段六三四地號與六三七地號間之土地，事實認
    定亦不明，又未斟酌被告行為後刑法第四十一條易科罰金之規定已有改變，應比
    較新舊法，原審既有上開疏失，而公訴人上訴意旨以原審予以被告緩刑之寬典尚
    有未洽等語，上訴人提起本件上訴，非無理由，爰由本院將原判決予以撤銷，另
    為適法之判決。
據上論斷，應依刑事訴訟法第四百五十五條之一第三項、第三百六十九條第一項前段
、第三百六十四條、第二百九十九條第一項前段，刑法第二條第一項、第三百二十條
第二項、第四十一條第一項，罰金罰鍰提高標準條例第一條前段、第二條，判決如主
文。
本案經檢察官蔡雯娟到庭執行職務。
中      華      民      國      九十二      年    五    月     三十     日
                                      臺灣屏東地方法院刑事第四庭
                                          審判長法  官   簡志瑩
                                                法  官   楊清安
                                                法  官   陳松檀
右正本證明與原本無異。
不得上訴。
                                                書記官   林鴻仁
中      華      民      國      九十二      年    五    月     三十     日


司法院資訊處製作；財團法人民間司法改革基金會備份。
